【裁判字號】    92,台上,2999
【裁判日期】    920605
【裁判案由】    誣告等罪
【裁判全文】
最高法院刑事判決                              九十二年度台上字第二九九九號
    上  訴  人  甲○○
                乙○○
                丙○○
    共      同
    選任辯護人  莊柏林律師
    上  訴  人  丁○○
                庚○○
                戊○○
                辛○○
右上訴人等因誣告等罪案件，不服台灣高等法院台南分院中華民國九十二年三月五日
第二審更審判決（九十一年度重上更(一)字第四七七號，起訴案號：台灣台南地方法院
檢察署八十六年度偵字第六五四七、一０五三一、一二二七二號），提起上訴，本院
判決如左：
    主  文
原判決關於甲○○、乙○○、丙○○、丁○○、庚○○、戊○○、辛○○部分撤銷，
發回台灣高等法院台南分院。
    理  由
甲、關於甲○○、乙○○、丙○○、丁○○、庚○○常業重利部分：
本件原判決撤銷第一審關於甲○○、乙○○、丙○○、丁○○、庚○○部分之科刑判
決，改判論處上訴人甲○○、乙○○、丙○○、丁○○、庚○○共同乘他人急迫貸以
金錢，而取得與原本顯不相當之重利為常業罪刑，固非無見。
惟查：(一)、科刑之判決書，對於犯罪事實必須詳加認定，而後於理由內敘明其認定犯
罪事實所憑之證據，及其認定之理由，方足以資論罪科刑。原判決事實僅認定上訴人
甲○○自民國八十一年間起至八十二年七月間，在台南市○○路○段一三七巷十一號
處，分別僱用上訴人乙○○、丙○○、丁○○、庚○○及己○○（經原審判刑確定）
共同基於常業重利之犯意聯絡，由甲○○以月息九分之利息提供借貸之資金，乙○○
、丙○○、丁○○、庚○○則負責尋找客源及實際接洽貸放款事務；己○○負責借貸
資金進出之記錄與自甲○○所有之萬泰銀行台南分行、華僑銀行府城分行及台南市第
四信用合作社等帳戶提領交付予庚○○等人供以借貸之資金及將庚○○等人收回之借
款及利息存回前開帳戶。並於原判決附表所示之時間，乘余寶旻等人因亟須用錢急迫
之際，以收取同附表所示之與原本顯不相當之重利為條件，貸予金錢，因而取得與原
本顯不相當之重利。其借款人、借款時間、借款總金額、利息俱如原判決附表所示等
情。均未敘及借款人余寶旻、李宏倍、李瑞祥、莊順泰於借款時，甲○○等人究如何
乘其等之急迫、輕率或無經驗而貸以金錢，取得與原本顯不相當之若干重利。亦未敘
及提供借貸資金之甲○○經由己○○自其在萬泰銀行台南分行、華僑銀行府城分行、
台南市第四信用合作社之帳戶、提領款項及乙○○等經手貸借與各自負責尋找之貸借
客戶、取回借款及取得利息回存各帳戶之金額各若干？而所引用之原判決附表，借款
人余寶旻等人之確切借款日期及借款期間，亦均付之闕如；且其借款原因，或經營生
意急需用錢、或幫忙朋友還債、或供週轉，無一係因急迫、輕率或無經驗而借款之情
形，亦未說明其所憑之證據，遽論上訴人等常業重利罪刑，不免速斷。(二)、共同實施
犯罪行為為共同正犯構成要件之一。而所謂共同實施，雖不以參與全部犯罪行為為限
，要必分擔實施一部分，始得為共同正犯。據原判決事實認定甲○○以月息九分之利
息提供借貸之資金；乙○○、丙○○、丁○○、庚○○負責找客源及實際接洽貸放款
事務等情。理由復認定丙○○於偵查中自承伊借給丁○○最多時，新台幣（下同）一
千萬元，利息九分至十三分，而甲○○借伊是三分至九分。乙○○於偵查中亦自承伊
借給丁○○利息「九分。」證人董弘安於偵查中證稱自八十三年、八十四年間開始向
丁○○借，利息超過百分之一百多，如借三十萬元，一個月要還十多萬元。證人林德
發於偵查中證稱八十三年向丙○○借錢，利息「十五分。」等各語（見原判決理由甲
、二(一)部分）。另所憑證據其中上訴人庚○○於法務部調查局台南市調查站（下稱台
南市調查站）、偵查中及原審更審前歷審時之所供情節。經稽之卷內資料，庚○○在
台南市調查站係供稱甲○○自八十年起……自營地下錢莊，伊受僱於甲○○，每月薪
水一萬五千元，逐月調高至三萬元，負責借、還款之記帳工作，後因經營地下錢莊風
險太大，自八十二年起甲○○乃要求伊及丁○○、丙○○、乙○○四人繼續經營地下
錢莊，各自招攬客戶放款，由其擔任金主提供資金，收取月息九分，伊等各自以月息
十二分至六十分貸放予急需用錢之客戶，……。於偵查中仍供稱伊在八十年間被甲○
○僱用，月薪一萬五千元，做記帳。丁○○於八十二年六、七月間後，分開做，向甲
○○拿錢，利息九分，以支票擔保，當天要交票，要付利息，早期拿時利息五分或七
分。借出去之利息有十分、十五分、十八分不等。丙○○、丁○○他們借出之利息較
高，……。（見八十六年度偵字第六五四七號偵查卷第十一、十二、二十五、二十六
頁）一審調查時供稱領薪水是前階段時期，後階段是做抽的，就沒有再領薪水。……
款項是伊以九分利向甲○○借的，再以十二分至二十四分轉貸給其他各戶，……甲○
○不知伊貸與何人，貸款給別人利息是伊定的，其中的利差由伊賺取，但客戶倒帳由
伊負責。（見一審第一卷第二五四頁背面及第一五五頁）原審更審前調查時供稱起先
是被僱用，是事後才拿（借）錢投資。李瑞祥是向丁○○借的，都是自己個人的客戶
。甲○○錢有借伊等四人（按指庚○○、乙○○、丙○○、丁○○），一萬元利息一
月九百元，即俗稱九分利，伊借給他人十三分或十五分等語。（見原審九十年度上訴
字第三五九號(一)卷第一二三、一五一、一五二頁）則原判決附表編號三、四部分，貸
款時間均在八十三年間，乙○○、丙○○、丁○○、庚○○已非甲○○所僱用，僅由
甲○○貸款於乙○○等人而收取月息九分，乙○○等人再各自決定貸款利息而轉貸予
需要貸款之人，能否認甲○○與乙○○、丙○○、丁○○、庚○○有共同實施常業重
利之犯罪行為，而以共同正犯論斷，非無研求餘地。況原判決僅於附表編號三記載丁
○○為借款人李瑞祥之借貸人，甲○○、丙○○為資金提供者，其餘之乙○○、丙○
○、丁○○、庚○○不惟未於同附表記載其貸款與人，即原判決事實亦毫無記載，不
能謂於犯罪事實已有合法之認定，遽論甲○○與乙○○、丙○○、丁○○、庚○○相
互間有犯意聯絡及行為分擔，均為共同正犯，難謂於法無違。(三)、刑法第三百四十四
條重利罪成立之要件為、乘人急迫、輕率或無經驗、貸以金錢或其他物品。、取
得與原本顯不相當之重利。在第一條件，係指明知他人出於急迫、輕率或無經驗，而
利用機會故為貸與。在第二條件，係指就原本利率、時期核算及參酌當地之經濟狀況
，較之一般債務之利息，顯有特殊之超額者而言。原判決認定甲○○以月息九分提供
資金予乙○○、丙○○、丁○○、庚○○負責找客源及實際接洽貸放款事務。而乙○
○、丙○○於偵查中；庚○○於台南市調查站及一審偵、審時，亦均已供承其等貸款
與人之資金，由甲○○提供，月息九分云云。苟乙○○等人於取得資金後，另各自決
定貸與他人之利息及對象是實，則提供資金之甲○○所貸與之人似僅止於乙○○等人
，即與上述第一條件不合，究其實情如何，自有根究明白之必要，原審未予調查審明
，難謂無證據調查未盡之違法。上訴人等執以指摘原判決此部分不當，非無理由，應
認原判決此部分仍有撤銷發回更審之原因。
乙、關於甲○○、庚○○、戊○○、辛○○誣告部分：
本件原判決維持第一審依牽連犯關係，從一重論處上訴人甲○○共同連續意圖他人受
刑事處分，向該管公務員誣告罪刑；及論處上訴人庚○○、戊○○、辛○○共同意圖
他人受刑事處分，向該管公務員誣告罪刑之判決，駁回上訴人等在第二審之上訴，固
非無見。
惟查：(一)、誣告罪之成立，以告訴人所訴被訴人之事實必須完全出於虛構為要件，若
有出於誤會或懷疑有此事實而為申告，以致不能證明其所訴之事實為真實，縱被訴人
不負刑責，而告訴人本缺乏誣告之故意，亦難成立誣告罪名。本件上訴人甲○○、庚
○○、戊○○、辛○○均矢口否認有誣告犯行。而原判決事實既認定：、上訴人甲
○○持陳俊昌為發票人所簽發八十一年三月二十七日為發票日，同年四月三十日為到
期日，金額四十一萬七千九百元之本票，因屆期無法支付，而交由上訴人戊○○持向
台灣台南地方法院檢察署申告發票人詐欺。、余寶旻於八十一年十二月間，以月息
十五分，向甲○○陸續借款達三百餘萬元，迄八十二年二月間，共計還款五百餘萬元
，仍未完全清償完畢，甲○○為求債款得以清償，向台灣台南地方法院檢察署申告余
寶旻詐欺，經檢察官以八十二年度偵字第二三六七號起訴，並經台灣台南地方法院以
八十二年度易字第二一八六號判決論以詐欺罪，處有期徒刑四月，余寶旻不服上訴，
經原審法院以八十二年度上易字第一四九五號判決上訴駁回確定。、吳維立於八十
二年間，以吳孟花之支票持向上訴人庚○○借款三十萬元，嗣因支票退票，庚○○乃
提供吳維立交付之上開支票予上訴人辛○○於八十二年二月二十二日至台灣台南地方
法院檢察署申告吳孟花、吳維立詐欺。、李瑞祥與上訴人丁○○原有金錢借貸，丁
○○於八十三年三月間，以甲○○提供之資金、十日計息一次，月息三十分，借予李
瑞祥二百萬元，至同年九月間，本息累計高達二千多萬元，經李瑞祥陸續清償，尚積
欠八百十萬元，乃簽發支票十三張，金額共八百十萬元交與丁○○，丁○○將部分支
票交與甲○○，嗣十三張支票屆期均未獲兌現，甲○○向李瑞祥求償未獲，乃將支票
交由丙○○於八十四年八月十二日持向台灣台南地方法院檢察署申告詐欺。、林德
發於八十三年間，因經營生意需用款項，而以其（本人）及汪禹利簽發之二十三張支
票向丙○○借貸，丙○○遂以甲○○提供之資金貸予林德發七百餘萬元。支票屆期未
獲兌現，甲○○為求債款得以清償，於八十四年九月五日持丙○○提供林德發交付之
支票至台灣台南地方法院檢察署申告林德發詐欺。、陳麗珠因經營事業欠缺資金，
而於八十年間，持陳啟東為發票人之八十三年五月二十日及同年六月三十日期，金額
各十五萬元之支票二張向甲○○借款三十萬元，支票屆期均遭退票，陳麗珠於八十三
年五月二十四日及同年六月二十日分別匯款十萬元及五萬元予甲○○，尚欠十五萬元
未還，甲○○為求債款得以清償，由簡坤德於八十五年一月十二日至台灣台南地方法
院檢察署申告陳麗珠詐欺等各情。且票據法上之本票或支票，均為文義證券及無因證
券，執票人之上訴人等於所持之上述本票或支票，因提示未獲支付，申告於借款時持
本票或支票交付之借款人或發票人陳俊昌、余寶旻、吳孟花、吳維立、李瑞祥、林德
發、陳麗珠涉犯詐欺罪嫌，自難認上訴人等所訴借款人等之事實，完全出於虛構。雖
其中僅余寶旻經檢察官起訴判決有罪確定；李瑞祥經檢察官起訴判決有罪確定後，提
起再審改判無罪確定，其餘之陳俊昌、吳孟花、吳維立、林德發、陳麗珠均為檢察官
不起訴處分確定，即遽論處上訴人等誣告罪刑，不免速斷。(二)、被告不到庭，得不待
其陳述逕行判決者，以經合法傳喚，而無正當之理由不到庭，始得為之。上訴人戊○
○於原審更審前陳明其居住在台南市○區○○路九巷三十一號（見原審九十年度上訴
字第三五九號一卷第一四九頁）；更審時則陳明其居住在台南市○區○○街八十七巷
三十六弄十號（見原審九十一年度重上更(一)字第四七七號一卷第一二一頁）。原審九
十二年二月十九日審判期日之傳票卻送達台南市○○路八十一號辛○○之居所由辛○
○簽收，此有送達證書在卷足按（見同上二卷第一三一頁）。則上訴人戊○○之屆期
不到，並非經有合法之傳喚，原審不待其到庭逕行判決，難謂非違背法令。上訴人等
執以指摘原判決此部分不當，非無理由，應認原判決此部分仍有撤銷發回更審之原因
。又原判決不另為無罪諭知部分，本乎審判不可分原則，應併予撤銷發回，附此敘明
。
據上論結，應依刑事訴訟法第三百九十七條、第四百零一條，判決如主文。
中      華      民      國    九十二    年      六      月      五      日
                              最高法院刑事第二庭
                                  審判長法官  陳  錫  奎
                                        法官  洪  清  江
                                        法官  李  伯  道
                                        法官  陳  世  雄
                                        法官  惠  光  霞
      右正本證明與原本無異
                                              書  記  官
中      華      民      國    九十二    年      六      月     十二     日


司法院資訊處製作；財團法人民間司法改革基金會備份。
